臺灣彰化地方法院刑事判決　　　　　　　99年度訴字第1209號
公　訴　人　臺灣彰化地方法院檢察署檢察官
被　　　告　林進來
選任辯護人　陳銘傑律師
　　　　　　黃鼎鈞律師
上列被告因偽證案件，經檢察官提起公訴（99年度偵字第6639號
），本院判決如下：
    主  文
林進來無罪。
    理  由
一、公訴意旨略以：被告林進來（所涉違反公職人員選舉罷免法
    部分，由臺灣高等法院臺中分院另案審理中）明知其於民國
    98年10月間，以每票新台幣（下同）500元價格，向設籍於
    彰化縣芬園鄉、有投票權之洪銀河、林中份、林讚欽、林銘
    華、賴平唐、張錫涼、莊燕智、黃錦明（洪銀河等8人所涉
    投票受賄部分，已由檢察官另為緩起訴處分）、莊添池、林
    進發（上2人所涉投票受賄部分，已經本院另案判決確定）
    等親友賄選之款項22,500元，係白明麗（所涉違反公職人員
    選舉罷免法部分，由臺灣高等法院臺中分院另案審理中）在
    幸峰砂石有限公司（設於彰化縣彰化市○○街71巷10號，下
    稱幸峰公司）交付，而非自行出資，詎其於99年4月26日，
    在本院審理99年度選訴字第11號被告林進來、白明麗違反公
    職人員選舉罷免法案件之審判期日時，經法官命以證人身分
    接受訊問，並於供前具結後，基於偽證之故意，就白明麗曾
    否於前揭時、地交付賄選款項予其之於案情有重要關係事項
    ，虛偽證稱：「（問：你拿來買票的22,500元從何處來的？
    ）是我自己平常的儲蓄。」、「（問：你是幫誰買票？）白
    玉如。」、「（問：為何要拿錢幫她買票？）我的老闆娘白
    明麗曾經有恩於我，另外我們公司薪資是以量計價，我自己
    思考要報答白明麗，一方面為了我自己的福利。」、「（問
    ：你剛才證述與在偵查中之證述不同，何者為真？）錢是我
    自己的，我在檢察官面前的證述是偽證，因為一時害怕。」
    、「（問：白明麗既然對你有恩，你為何主動說出錢是白明
    麗交給你，並且要你去向45人買票？）因我生平沒有遇過這
    種事情，我很怕，當下意識就是要先保護自己，所以才會有
    這樣的陳述。」、「（問：你下意識的保護自己，就是要咬
    出白明麗而誣陷她？）是。」、「（問：她對你有恩，你還
    要誣陷她，這是你做人的原則？）是有違背我自己的良心。
    」、「（問：買票的22,500元是從帳戶裡面領出來，還是家
    裡拿出來？）從家裡拿出來的。」、「（問：你打算用22,5
    00元買票，這個數目如何計算出來？）白明麗叫我幫他拉票
    後，我自己去找比較有把握的人，並且衡量我自己手邊有多
    少錢後決定的。」等語，而欲脫免白明麗於該案件之罪責，
    其所為虛偽陳述，足以左右白明麗於該案件之判決結果，因
    認被告林進來涉犯刑法第168條之偽證罪嫌等語。
二、按犯罪事實應依證據認定之，無證據不得認定犯罪事實；又
    不能證明被告犯罪者，應諭知無罪之判決，刑事訴訟法第15
    4條第2項、第301條第1項分別定有明文。次按所謂認定犯罪
    事實之證據，係指足以認定被告確有犯罪行為之積極證據而
    言，該項證據自須適合於被告犯罪事實之認定，始得採為斷
    罪之資料；又事實審法院對於證據之取捨，依法雖有自由判
    斷之權，然積極證據不足證明犯罪事實時，被告之抗辯或反
    證縱屬虛偽，仍不能以此資為積極證據應予採信之理由；而
    認定犯罪事實所憑之證據，無論係直接證據或間接證據，其
    為訴訟上之證明，須於通常一般之人均不致有所懷疑，而得
    確信其為真實之程度者，始得據為有罪之認定，倘其證明尚
    未達到此一程度，而有合理之懷疑存在，復無其他調查途徑
    可尋，法院即應為無罪之判決，最高法院分別著有29年上字
    第3105號、30年上字第482號、76年臺上字第4986號判例可
    參。末按刑事訴訟法第161條已於91年2月8日修正公布，其
    第1項規定：「檢察官就被告犯罪事實，應負舉證責任，並
    指出證明之方法。」，因此，檢察官對於起訴之犯罪事實，
    應負提出證據及說服之實質舉證責任。倘其所提出之證據，
    不足為被告有罪之積極證明，或其指出證明之方法，無從說
    服法院以形成被告有罪之心證，基於無罪推定之原則，自應
    為被告無罪判決之諭知，亦有最高法院92年臺上字第128號
    判例可循。
三、公訴意旨認被告林進來涉犯刑法第168條之偽證罪嫌，無非
    以被告本身於98年12月2日接受警詢及檢察官訊問時自承上
    揭22,500元確係由白明麗所交付等語；證人林中份、林讚欽
    、林銘華、賴平唐、張錫涼、莊燕智、黃錦明、洪銀河於警
    詢及檢察官訊問時證述：確有在被告要求支持縣議員候選人
    白玉如之情形下，仍收受被告交付之賄款等語；證人林雅雯
    、薛琬蒨、高氏盟於檢察官訊問時均證稱被告經濟情況不佳
    等情，及證人林素玉證稱並未受託保管被告之款項，核與被
    告所供之情節有違等為其論據。惟訊據被告堅決否認有何偽
    證犯行，辯稱：上揭22,500元確係伊自行出資，並非由白明
    麗所交付等語。選任辯護人則為被告辯護稱：白明麗上開違
    反公職人員選舉罷免法案件，業經臺灣高等法院臺中分院以
    99年度選上訴字第1498號判決，該判決中認定被告在警詢及
    偵訊中所證不利於共同被告白明麗部分，對於共同被告白明
    麗並無證據能力；且被告智識程度不高，其辯稱係要將責任
    推卸給白明麗，才供稱上開款項係由白明麗交付，衡情非無
    可能；又22,500元並非鉅資，係被告平日累積而來，難以舉
    證其來源，且被告無自證無罪之義務，不能以被告無法舉證
    來源即反推一定來自白明麗等語。
四、經查：
（一）證據能力部分：
    1.依被告於98年12月2日之警詢筆錄所載（見98年度選偵字
      第110號卷第2至5頁），被告於警詢之初，就該次彰化縣
      議員選舉否認有向人買票賄選之行為，經詢問之內政部刑
      事警察局中部打擊犯罪中心偵查正賴英門告知，依刑法第
      57條規定，犯罪後之態度可作為檢察官求刑及法官量刑輕
      重之依據，被告才供稱：「其承認有替縣議員候選人白玉
      如買票」、「（你如何替縣議員候選人白玉如買票）白玉
      如是砂石場董事長，她的姊姊白明麗是同砂石場的混凝土
      車隊老闆，白明麗大約是在98年10月份間某日白天，在彰
      化市的公司辦公室裡面，親口跟我說要我幫忙以現金鞏固
      白玉如的選票。我告訴她我可以有把握買芬園鄉舊社村及
      社口村共45票，她就當場算了22,500元整拿給我，都是千
      元鈔票，只有1張5百元，而且都不是新鈔。因為公司的員
      工只有我家在白玉如的芬園鄉選區內，加上我平日表現很
      老實，所以白明麗才找我幫候選人白玉如買票。白明麗有
      於98年10月底在公司內問過我，我跟她說都處理好了，她
      並拿2千元要答謝我，我沒有拿。」等語（見98年度選偵
      字第110號卷第3至4頁）。然臺灣高等法院臺中分院於99
      年11月15日審理99年度選上訴字第1498號時，當庭勘驗被
      告於98年12月2日警詢時之錄音，依勘驗之內容（見99年
      度選上訴字第1498號卷一第180頁背面至183頁），在被告
      為上開供述之前，詢問人員有與被告為下列對話：「警員
      問：這樣我問你一句話啦…（臺語）。被告林進來答：嘿
      啦。警員問：要不要檢察官…要不要檢察官向法院聲請羈
      押你幾天？被告林進來答：羈押幾天？警員問：嘿啊，形
      式上，形式上把你羈押幾天，那你比較好那個…（臺語）
      。被告林進來答：那更明顯。警員問：嗯，算一種保護啊
      。（臺語）」（見99年度選上訴字第1498號卷一第181頁
      ），然此部分，警詢筆錄均未記載。而依刑事訴訟法第10
      1條第1項有關羈押要件之規定：「被告經法官訊問後，認
      為犯罪嫌疑重大，而有左列情形之一，非予羈押，顯難進
      行追訴、審判或執行者，得羈押之︰一、逃亡或有事實足
      認為有逃亡之虞者。二、有事實足認為有湮滅、偽造、變
      造證據或勾串共犯或證人之虞者。三、所犯為死刑、無期
      徒刑或最輕本刑為5年以上有期徒刑之罪者。」，是羈押
      為保全證據或人犯之強制處分，被告是否有羈押之必要，
      應依上開法律規定之要件為之，但依上開勘驗之內容觀之
      ，警員有表達羈押幾天之意思，雖美其名為保護被告，但
      究與羈押之法律規範意旨不符，核其內容已足以使被告之
      意思決定自由受到不當影響，其情形實與「不自白會請求
      檢察官聲請羈押」之情形相當。甚且，經臺灣高等法院臺
      中分院於99年12月20日審理時勘驗，由賴英門所提出其與
      被告於98年12月2日警詢詢問前對話之錄音光碟，其中有
      一段警員稱「這個案子如果你當事人堅不吐實，我可以跟
      你擔保檢察官一定會向法院聲押，聲押什麼意思你知道嗎
      ？」、「檢察官絕對有依據可以向法院聲押你，你自己考
      慮看看。」（見99年度選上訴字第1498號卷二第5至6頁）
      ，是綜合上開全部內容觀察，此核屬刑事訴訟法第156條
      第1項之「脅迫」。
    2.又依上開警詢錄音勘驗之內容：「檢察官（警詢時檢察官
      有進入詢問處所）問：有錄音…有聽到的東西厚，你要狡
      辯都沒有用啦…（臺語）。警員問：厚。檢察官問：瞭解
      嗎？我們今天隨便…沒什麼東西，我們不會找你來…（臺
      語）。被告林進來答：等一下我可以聽那個過程嗎？檢察
      官問：蛤？被告林進來答：等一下我可以聽那個過程嗎？
      檢察官問：有拿給他聽了嗎（臺語）？警員稱：我有給他
      聽一點點，讓他決定自己要不要承認，原則上他…承認他
      承認有啦，他承認有啦，他只是在考慮他要怎麼下台而已
      啦。」（見99年度選上訴字第1498號卷一第182頁）。上
      開對話中有提及「錄音」，被告並請求播放該段錄音。該
      段錄音為何？經臺灣高等法院臺中分院向彰化縣警察彰化
      分局、內政部警政署刑事警察局、法務部調查局彰化縣調
      查站、內政部警政署環境保護警察隊第二中隊函查，是否
      有對本案被告白明麗、林進來違反公職人員選舉罷免法案
      件或相關證人進行通訊監察，經上開機關函覆，均未就此
      部分進行通訊監察等情，有彰化縣警察局彰化分局99年10
      月18日彰警分偵字第0990036981號函、內政部警政署刑事
      警察局99年10月21日刑偵六三字第0990143564號函、法務
      部調查局彰化縣調查站99年10月27日彰肅三字第09962036
      840號函、內政部警政署環境保護警察隊第二中隊99年10
      月29日環警二中刑字第0992001785函存卷可參（見99年度
      選上訴字第1498號卷一第124頁、第138頁、第155頁、第
      157頁），足認上開對話中提及之「錄音」，並非為通訊
      監察錄音。證人賴英門於臺灣高等法院臺中分院99年11月
      15日審理中具結證稱：這個錄音片段是彰化縣警察局彰化
      分局提供的，是該分局偵查隊所獲得的林進來跟別人講到
      他買票過程的一段錄音，彰化分局偵查隊提供給承辦檢察
      官，檢察官再轉交給伊的，後來伊交還給彰化分局，伊只
      記得該錄音內容是有人在對話，其中一人是林進來，因為
      後來他有到案，是在講稱他如何買票的事情等語（見99年
      度選上訴字第1498號卷一第184頁背面至185頁）。經臺灣
      高等法院臺中分院向臺灣彰化地方法院檢察署查詢，該署
      函覆：該「對話錄音」為彰化縣警察局彰化分局偵查隊副
      隊長洪信哲與友人林進發之電話交談過程，當時林進發向
      洪信哲陳稱確有收到林進來所交付每票500元之賄款，由
      洪信哲同步以錄音筆錄下後，拷成光碟交由承辦檢察官，
      再由賴英門偵查正對林進來實施詢問並播放給林進來聽，
      該「對話錄音」並未另行備份留存等情，有該署99年12月
      14日彰檢文藏98選偵110字第56704號函在卷可按（見99年
      度選上訴字第1498號卷一第252頁）。另外依上開賴英門
      與被告警詢前對話錄音光碟之勘驗內容，其中於錄音標示
      6分40秒處，賴英門對被告播放「對話錄音」內容為「
      Ｄ：…，你說的那個林進來，你同學喔？Ｆ：對啊。Ｄ：
      他那跟誰買的？Ｆ：…就庄頭庄尾…1票500啊…500啊…
      。」，之後賴英門再告知被告：「我後面還有一大段，我
      現在前面先撥4分之1給你聽，後面講的更清楚，連你替誰
      買，為什麼來買，幾年幾月來買的，還有去跟誰買都講，
      要不要繼續聽？（結束對話錄音）」（見99年度選上訴字
      第1498號卷二第6頁背面）。證人洪信哲於臺灣高等法院
      臺中分院審理時亦證稱：勘驗過程中賴英門播放給林進來
      聽之「對話錄音」，是伊與林進發對話時所錄下的內容，
      過程如臺灣彰化地方法院檢察署函所示，伊與林進發是朋
      友，因伊於十幾年前擔任基層工作認識他；當時是本案查
      緝賄選期間，要有這方面情資，伊到處去問認識的朋友，
      有無此情形，林進發說有人發買票的錢，在伊製作林進發
      光碟的那天，伊帶一小隊，檢察官指示伊等進駐芬園地區
      ，之前就有人在芬園買票的情資，伊就打電話給林進發，
      林進發在電話中說有收到賄款，檢察官也在旁邊，渠等就
      側錄下來，錄音時間就是去帶林進來製作筆錄的當天中午
      左右，即98年12月2日中午11時多許，其當時錄音的內容
      就如賴英門製作的譯文，而勘驗筆錄標示的Ｄ是伊，Ｆ是
      林進發，當天伊去跟林進發探詢有無買票的事情，林進發
      說林進來在發錢，一票500元，買一票500元，該「對話錄
      音」伊已經交給檢察官，檢察官交給中部打擊中心之賴英
      門，後來沒有再還給伊，伊沒有留存檔案，當時沒有取得
      監聽票等語（見99年度選上訴字第1498號卷二第8至9頁）
      。證人林進發於臺灣高等法院臺中分院100元1月3日審理
      時具結證稱：伊與林進來是同村鄰居、同宗遠房親戚，伊
      認識洪信哲警官，是1、20年之好友，於本次選舉日前，
      洪信哲有打電話給伊，問伊近況，問伊有無人買票，伊不
      知被錄音，賴英門警官提出的錄音譯文中，有提到伊跟洪
      信哲警官的對話，伊在對話中提到說莊頭、莊尾一票500
      元，洪信哲問伊說是那個林進來是伊之同學？伊回答對啊
      ，伊與洪信哲是有這些對話，伊就是講這些等語（見99年
      度選上訴字第1498號卷二第31頁）。是從證人洪信哲警官
      與證人林進發之證述內容，上開「對話錄音」內容，確為
      「Ｄ：…，你說的那個林進來，你同學喔？Ｆ：對啊。
      Ｄ：他那跟誰買的？Ｆ：…就庄頭庄尾…1票500啊…500
      啊…。」無訛，且依證人林進發之證言，該對話內容亦僅
      有此段，並無其他內容。然從該「對話錄音」內容觀之，
      僅是有關被告以一票500元之價格買票賄選，並未提及其
      他有關共犯或金錢來源。然依上開勘驗內容，訊問人員卻
      告知「有錄音…有聽到的東西厚，你要狡辯都沒有用啦」
      ，甚至告知「我後面還有一大段，我現在前面先撥4分之1
      給你聽，後面講的更清楚，連你替誰買，為什麼來買，幾
      年幾月來買的，還有去跟誰買都講，要不要繼續聽？」，
      該「對話錄音」既無其他有關共犯或金錢來源之內容，訊
      問人員卻以此向被告佯稱，核屬「詐欺」之不正詢問方式
      。基上，被告之警詢陳述，不具有任意性，依刑事訴訟法
      第156條第1項之規定，應不具證據能力。
    3.再按「被告或證人自由意志所受之強制，係來自於調查人
      員之不正行為，及該次詢問所處之環境等外在因素所致，
      除非妨害被告或證人意思自由之外在因素消失，受訊（詢
      ）問人之意思自由自隨之回復外，否則，判斷受訊（詢）
      問人所受之強制是否已延續至其後之應訊時，仍應探究該
      次不正方法與嗣後之自白間之相關聯因素，包括訊（詢）
      問時間是否接近、訊（詢）問地點及實施之人是否相同、
      受訊（詢）問人自白時之態度是否自然、陳述是否流暢等
      等，以定其因果關係之存否。蔡ＯＯ於原審已證稱其於調
      查站詢問後，接續由檢察官在調查站內為複訊，且複訊時
      原詢問之調查員仍站立在旁。所稱如果無訛，蔡ＯＯ所受
      調查員不正方法所致自由意志之受強制，於檢察官複訊時
      其外在之影響因素是否已消失？原詢問之調查員仍站立在
      檢察官旁，是否仍影響蔡ＯＯ之自由意志？」（最高法院
      97年度臺上字第3344號判決要旨參照）。此即一般所稱「
      非任意性自白之繼續效力」問題，判斷之關鍵在於，先前
      之不正方法對於後來自白之任意性有無影響，若警詢時之
      不正詢問具有繼續性效用，會影響偵查時自白之任意性，
      則偵查時之自白仍應被排除。被告於98年12月2日檢察官
      偵查中，以證人之身分具結證稱：「（問：何人拿22500
      元給你買票？）白明麗，在幸峰砂石拿給我的。」、「（
      問：這22500元是如何計算出來的？）她問我有把握的票
      數有幾票，我算完後跟她講，有45票，她就拿了這些錢給
      我。」、「（問：她有無說1票多少錢？）22500元除以45
      人，就知道1票是多少了。」、「（問：白明麗是何時將
      這些錢拿給你的？）今年10月初拿的，因為拿錢給我的時
      間到現在已經有一段時間了。」等語（見98年度選偵字第
      110號卷第14至16頁）。該次檢察官之偵訊是接替同日警
      詢之後，警詢於同日19時6分結束（見同上卷第2頁），檢
      察官偵訊是自同日19時50分開始（見同上卷第13頁），警
      詢、偵訊之地點均在法務部調查局彰化縣調查站，是該二
      次之訊問時間緊接、地點相同，且依臺灣高等法院臺中分
      院所勘驗之警詢錄音所示，檢察官於警詢中即已介入勸說
      被告，則被告於警詢時所受不正方法所致自由意志之受強
      制，於檢察官訊問時其外在之影響因素仍未消失，會影響
      偵查時自白之任意性，則該次偵查時之自白仍應被排除，
      不具有證據能力。
    4.至本案下揭引用之其他供述證據及非供述證據，均經本院
      依法踐行調查證據程序，而公訴人、被告及選任辯護人均
      同意各該證據具有證據能力，且亦查無依法應排除其證據
      能力之情形，是後述所引用其他證據之證據能力均無疑義
      。
（二）認定無罪之理由：
    1.依上開本院關於證據能力之認定，被告於98年12月2日接
      受警詢及檢察官之訊問時所為之陳述，因不具有任意性，
      故不具有證據能力，是以其於上開警詢及檢察官訊問時，
      自承關於上揭22,500元係由白明麗所交付等情，雖與被告
      上揭於本院99年度選訴字第11號審理時所證述之情節不符
      ，惟尚不得依此為不利於被告之認定。
    2.再證人林中份、林讚欽、林銘華、賴平唐、張錫涼、莊燕
      智、黃錦明、洪銀河於警詢及檢察官訊問時所證述，僅能
      證明渠等確有收受被告所交付之賄款，至於該賄款之來源
      ，則尚難依渠等之證述來加以認定，是以此部分證詞尚難
      證明被告交付林中份等人之賄款係由白明麗所提供。
    3.證人林雅雯、薛琬蒨、高氏盟於檢察官訊問時均證稱被告
      經濟情況不佳等情，惟依被告於95、96、97年之所得分別
      為508,749元、292,543元、239,539元，名下財產有1493c
      c汽車1輛，有彰化縣地方稅務局99年2月9日彰稅服字第09
      99906611號函及檢附之全國財產稅總歸戶財產查詢清單、
      財政部中區國稅局彰化縣分局99年2月24日中區國稅彰縣
      二字第0990006428號函及檢附綜合所得稅結算申報書、綜
      合所得稅各類所得資料清單在卷為憑（見本院99年度選訴
      字第11號卷第63至65頁）。另其於98年12個月間之薪資，
      分別為44,855、29,290、37,375、37,100、38,530、38,2
      00、22,082、37,320、36,770、37,430、39,135、39,300
      等情，有薪資單12份在卷可參（見本院99年度選訴字第11
      號卷第205至207頁），是其之收入雖非豐厚，生活亦非優
      渥，但顯然並非拮据至連22,500元都沒法提出。再者，證
      人林進來於98年3月間，偕同其配偶及2名幼兒出國一節，
      有證人林進來、其配偶高氏盟及幼兒2名之護照及入出境
      海關章戳在卷可按（見99年度選上訴字第1498號卷二第14
      4至147頁），更堪認被告非無能力支付欲行賄用之22,500
      元，是以證人林雅雯、薛琬蒨、高氏盟上開所證，亦不足
      為不利於被告之認定。
    4.至於被告於99年5月27日檢察官訊問時所供陳：「（問：
      你在法院開庭時，律師費用多少？）6萬元。」、「（問
      ：你怎麼有錢請律師？）我還有一筆錢放在我妹妹那裏，
      金額大概2百多萬元，不敢讓我老婆知道。」等語（見99
      年度他字第1094號卷第12頁），核與其於99年8月6日檢察
      官訊問時供稱：其僅有30萬元寄放在其妹妹林素玉那裡等
      語（見99年度偵字第6639號卷第15頁）不符，並與證人林
      素玉於99年7月21日檢察官訊問時證稱其並未受託保管被
      告之款項等情（見99年度偵字第6639號卷第9頁）有違。
      然此部分供述不一致之情形，對於前述被告有能力支付本
      案之22,500元賄款乙節，應不生影響，本案既無法其他積
      極證據可資證明白明麗有交付被告之22,500元之事實，自
      亦難僅以被告及證人林素玉之上開陳述有出入，即擬制推
      論該22,500元為白明麗所交付。
五、綜上所述，被告於於98年12月2日接受警詢及檢察官之訊問
    時所為之陳述，因不具有任意性，故不具有證據能力，不得
    作為認定本案犯罪事實之證據；且依卷附證據，被告非無能
    力支付本案之賄款22,500元；又其餘證據，均不足以佐證本
    案之賄款22,500元，係由白明麗交付被告，且依舉證分配之
    法則，亦不能以被告前後矛盾之供述，反面推論該22,500元
    為白明麗所交付。是以本案檢察官既不能舉證證明被告確係
    自白明麗處收受22,500元，則被告上開於本院99年度選訴字
    第11號案件審理時所為之證述，自亦難以證明係屬虛構之情
    節，依罪疑唯有利於被告原則，即應對被告為有利之認定。
    此外，本院復查無其他積極證據足資證明被告涉有檢察官所
    指之偽證犯嫌，其犯嫌即屬不能證明，揆諸首揭法條及判例
    要旨，自應依據刑事訴訟法第301條規定對被告為無罪判決
    之諭知。
據上論斷，應依刑事訴訟法第301條第1項，判決如主文。
本案經檢察官林佳裕到庭執行職務。
中    華    民    國   100    年    3     月    21    日
                  刑事第九庭  審判長法  官  蕭文學
                                    法  官  黃齡玉
                                    法  官  紀佳良
以上正本證明與原本無異。
如不服本判決，應於送達後十日內向本院提出上訴狀（須附繕本
）。
中    華    民    國   100    年    3     月    21    日
                                    書記官  林佑儒